【裁判字號】    97,簡上,10
【裁判日期】    980916
【裁判案由】    遷讓房屋
【裁判全文】
臺灣新竹地方法院民事判決              97年度簡上字第10號
上  訴  人  丙○○
            乙○○
被上訴人    甲○○
上列當事人間請求遷讓房屋事件，上訴人對於中華民國96年11月
28日本院竹北簡易庭96年度竹北簡字第245 號第一審判決提起上
訴，本院於中華民國98年9 月2日言詞辯論終結，判決如下：
    主    文
上訴駁回。
第二審訴訟費用由上訴人負擔。
    事實及理由
壹、被上訴人方面：除與原審主張相同者茲引用外，另補稱：
一、上訴人雖辯稱已承租系爭房屋達18年，並以系爭房屋之租金
    繳納訴外人即系爭房屋之原所有權人己○○對農會貸款所生
    之利息，惟依其所提出之農會繳款單最早僅為民國86年，並
    非每期都有繳納，93、94年整年皆未繳納，且上訴人丙○○
    於農會所繳之款項亦可能係由己○○所提供。前屋主稱其和
    上訴人間是借貸關係，而非租賃關係。己○○於中風後意識
    仍清楚，印鑑證明係由己○○之子戊○○至戶政事務所辦理
    ，系爭房屋之買賣並無問題。
二、聲明：
(一)、駁回上訴。
(二)、訴訟費用由上訴人負擔。
貳、上訴人方面：除與原審主張相同者茲引用外，另補稱：
一、訴外人即系爭房屋之原所有權人己○○於90年自大陸返台時
    ，欲將系爭房屋所有權移轉予上訴人，惟在尚未完成所有權
    移轉登記前，雙方系爭房屋之租賃關係仍繼續存在，上訴人
    必須繼續以租金替其繳付竹北農會借款之利息，故上訴人自
    此之後，乃繼續按月繳付租金予己○○，直至96年5 月，上
    訴人得悉系爭房屋已遭訴外人己○○之子戊○○以偽造文書
    之手法盜賣予被上訴人之後，方暫停繳付租金。惟原有之租
    賃關係，並未終止。前屋主在大陸時，說付不出房貸，要我
    們把房子留住，給我們新台幣（下同）90萬元我們就願意搬
    走，其中50萬元我們借給彭鈞，40萬元的部分是前屋主向
    農會借錢，前屋主說房子要給我們時，我們幫他連本帶利還
    的。在86年之前是以現金每月5,000 元拿給前屋主，一直以
    來沒有漲過。付租金沒有寫收據，我後來幫他繳利息時有農
    會的收據。嗣轉為繳付借款利息，不夠部分由上訴人墊繳。
    4 、5 年前，他去農會借款，他叫我幫他還錢，我前後幫他
    還了2 百多萬元，他說願意把房子給我。我當時沒有去辦過
    戶的原因是因為我和己○○是兄弟，我後來想把房子過戶給
    我太太，因為我太太是大陸人沒有身分證，沒有辦過戶。
二、己○○已將系爭房屋之所有權狀、印鑑證明、印鑑章、身分
    證等均交付上訴人，準備過戶予上訴人，而自其中風後不久
    ，即告神志不清，無辨別事理之能力，至今已有2 、3 年之
    久。因此，己○○本人根本不可能於96年7 月出賣系爭房屋
    予被上訴人，而是其子以偽造文書之手法，申請補發系爭房
    屋、土地所有權狀，並更改印鑑而將系爭房屋盜賣予被上訴
    人，顯見被上訴人取得系爭房屋並非合法。
三、依民法第425條第1項規定「出租人於租賃物交付後，承租人
    占有中，縱將其所有權讓與第三人，其租賃契約，對於受讓
    人仍繼續存在。」，上訴人與己○○間，就系爭房屋具有不
    定期租賃關係，在系爭房屋租賃關係存續中，縱己○○有將
    系爭房屋出賣於被上訴人，然基於上述買賣不破租賃原則，
    上訴人就系爭房屋仍繼續具有租賃關係存在。雖民法第425
    條於88年4月21日修正，增訂第2項「前項規定，於未經公證
    之不動產租賃契約，其期限逾5年或未定期限者，不適用之
    。」，但上訴人就系爭房屋之不定期租賃契約，在18年前上
    開條文修正前即已存在，而未曾終止。依民法債編施行法第
    1條規定，系爭房屋租賃契約並不適用修正施行後之規定，
    從而上述修正後之民法第425條第2項規定，並不得溯及既往
    ，而適用於上訴人之系爭房屋租賃契約。是故上訴人自得以
    對系爭房屋具有承租權，來對抗受讓人即被上訴人。原審察
    未及此，徒以上訴人與己○○所成立之系爭房屋租賃契約，
    未經公證，不得以承租人之地位對抗被上訴人，而對上訴人
    為敗訴判決，其認事用法，顯有違誤。
四、上訴聲明：
(一)、原判決廢棄，駁回被上訴人在第一審之訴。
(二)、第一、二審訴訟費用由被上訴人負擔。
、兩造不爭執事項：
一、新竹縣竹北市○○段漁寮小段493-9地號土地及其同段11 3
    建號即門牌號碼新竹縣竹北市○○○街○段195號之房屋，原
    為己○○所有，於96年7月3日移轉登記予被上訴人所有（登
    記原因：買賣，發生日期96年5月28日）。
二、上開房屋至今仍為上訴人丙○○、乙○○二人所居住、使用
    。
三、以上事實有被上訴人提出土地登記謄本、建物登記謄本、房
    屋稅籍證明單為證，並為兩造不爭執，堪信為真實。
肆、兩造爭執之事項：
    被上訴人主張其向訴外人己○○買受新竹縣竹北市○○段漁
    寮小段493-9 地號土地及其上同段113 建號即門牌號碼新竹
    縣竹北市○○○街○ 段195 號之房屋，並已辦妥所有權移轉
    登記。上訴人明知系爭房屋及其坐落土地已為被上訴人所買
    受，卻拒不搬遷，顯為無權占用，上訴人雖辯稱已承租系爭
    房屋達18年，並以系爭房屋之租金繳納系爭房屋之原所有權
    人己○○對農會貸款所生之利息，惟依其所提出之農會繳款
    單最早僅為86年，並非每期都有繳納，93、94年整年皆未繳
    納，上訴人丙○○於農會所繳之款項亦可能係由己○○所提
    供。前屋主稱其與上訴人間是借貸關係。系爭房屋之買賣並
    無問題。基此，爰依民法第767 條之規定，訴請上訴人二人
    自系爭房屋遷出，並交還房屋予被上訴人。提出土地登記謄
    本、建物登記謄本、房屋稅籍證明單為證。上訴人丙○○辯
    稱：系爭房屋係伊向伊弟弟己○○租的，每月租金5,000 元
    ，伊已經租了18年，僅有口頭言明，並無簽立書面租約。系
    爭房屋被己○○拿去農會貸款1,200,000 元，後來己○○要
    伊幫忙繳貸款，己○○於90年說因伊幫忙繳貸款，所以系爭
    房屋要給伊。己○○中風有4 、5 年了，之後己○○的兒子
    將房子賣給被上訴人，伊有告訴被上訴人，至少要將貸款返
    還給伊，因1,200,000 元的貸款及利息都是伊繳的。己○○
    的印章、身分證、所有權狀及印鑑證明都在伊手上，是伊向
    己○○承租系爭房屋之證明且準備過戶予上訴人，而自己○○中風後不久，即告神志不清，無辨別事理之能力，至今已
    有2 、3 年之久。己○○本人根本不可能於96年7 月出賣系
    爭房屋予被上訴人，而是其子以偽造文書之手法，申請補發
    系爭房屋、土地所有權狀，並更改印鑑而將系爭房屋盜賣予
    被上訴人，顯見被上訴人取得系爭房屋並非合法。上訴人卲
    文琴則抗辯：系爭房屋是己○○租給上訴人丙○○，每月5,
    000 元，但沒有合約，只是口頭約定。己○○要上訴人丙○○幫他繳每月8,000 元之貸款，房子要給上訴人二人，並要
    幫上訴人二人辦過戶，後來己○○的兒子知道，就把系爭房
    屋賣掉。被上訴人買房子沒有叫上訴人交屋，也沒有來瞭解
    系爭房屋有沒有糾紛等語置辯。是以本件爭點為：(一)上訴人
    丙○○就系爭房屋與前屋主己○○之間是否有租賃契約，是
    否有修正前（88年4 月21日）民法第425 條買賣不破租賃之
    適用？(二)上訴人占有系爭房屋是否有合法權源？
伍、法院之判斷：
一、上訴人丙○○主張其與系爭房屋前屋主己○○之間有租賃契
    約，然並未提出租賃契約為證，僅稱系爭房屋係其向己○○
    租的，每月租金5,000 元，已租18年，僅有口頭言明，嗣租
    金轉為繳付借款利息，不夠部分由上訴人墊繳。並曾幫忙繳
    貸款，己○○於90年稱因其幫忙繳貸款，所以系爭房屋要給
    伊云云。然而觀諸上訴人所提出之繳款單，戶名為己○○者
    ，僅有自90年1 月28日起至96年3 月30日，其餘86至89年間
    之繳款單戶名均為丙○○，且依竹北市農會98年2 月4 日北
    農信字第0980020049號函記載：帳號0000-0000000000 與舊
    帳號0-00-000000000係同一筆借款，因電腦上線轉檔而致帳
    號有異，借款人為丙○○。另帳號0000-0000000000 借款人
    係己○○，二者之借款，所提供之抵押擔保品均為所有權人
    己○○所有之坐落竹北市○○段漁寮小段493-9 、493-14地
    號及113 建號之建物。並有該函函附借款歸戶交易明細、土
    地登記簿、竹北地政事務所民眾閱覽異動索引可佐，又依竹
    北市農會98年6 月2 日北農信字第0980020290號函記載：丙○○於本會86年2 月5 日借款120 萬，期間二年，因屆期未
    清償，於88年2 月5 日續簽轉期借據（如附件之借據），其
    借款人歸戶、保證人內容及繳款明細（如附件借款人歸戶資
    料），丙○○該筆借款之保證人係己○○及彭鈞章（如附件
    之借據），並有函附放款批覆書、借據、借款人歸戶資料可
    佐。參以上訴人始終未能提出於90年1 月28日之前為己○○
    繳納貸款之單據；況且，前開戶名為己○○之繳款單，繳款
    金額亦非5,000 元。再者，前開繳款之款項係由何人支出？
    因何原因為己○○繳款？上訴人均未能舉證證明，尚難依前
    開繳款單據即認上訴人就系爭房屋有租賃關係存在。
二、上訴人丙○○雖陳稱4 、5 年前，他（己○○）去農會借款
    ，他叫我幫他還錢，我前後幫他還了2 百多萬元，他說願意
    把房子給我等語（見本院97年9 月30日筆錄）。而證人彭鈞
    於本院審理中證稱：因為我父親都在大陸做生意，從我10
    幾歲開始，我父親就把系爭房屋讓上訴人丙○○住。我現在
    30歲了，我不清楚我父親把房子讓上訴人丙○○住有無收錢
    ，我父親現在神智狀況可以，但是手腳不方便走動，我跟他
    講什麼事他都清楚，他會點頭，可是他約4 年前中風，所以
    沒有辦法講話。我父親在大陸中風，需要支付醫療費用，我
    跟父親講將系爭房地賣掉後支付醫療費用，且之後也需要用
    錢，我父親就同意我將系爭房地賣掉，我去戶政事務所申請
    印鑑證明以及去代書那裡時，我父親都有去，手印都是他親
    自蓋的。我出面跟被上訴人接觸，我有委託一位朋友將房地
    賣給被上訴人，我告訴我委託的朋友，簽買賣契約時，我也
    有告訴買方的代表人系爭房地我大伯住在裡面，但買方代表
    人說沒有關係。賣房子前，我曾找過上訴人丙○○好幾次，
    問他要不要買，不然我就把房地賣掉，因為我父親從大陸回
    來花了不少錢，花了大概快30萬元，他是從河北省轉到廈門
    ，再轉到金門回來台灣。我大伯是說我父親有欠他什麼錢，
    我說我也不知道，我父親也沒有告訴我，我大伯只肯出20萬
    元向我們買，可是這金額不夠償債，所以我另找別人賣掉。
    我找大伯的事，我有跟我父親講，我說大伯只肯出20萬元，
    我父親同意我找別人賣掉。我父親無法講話，右手也麻痺，
    有無欠錢都是我大伯在講的。去找上訴人時，上訴人沒有跟
    我講，以前我父親答應過他，只要每月繳房貸，房地就會過
    戶給他，我知道所有權狀在上訴人丙○○那，我去找上訴人
    丙○○時，上訴人丙○○說所有權狀丟了，所以我就再去地
    政事務所申請1 份。我父親沒有將他的印鑑章交給我，辦印
    鑑證明時需要本人去，所以是我帶我父親去戶政事務所辦印
    鑑證明，他再把印鑑章交給我。去戶政事務所時，戶政事務
    所的人沒有說我父親以前有辦過印鑑證明，只說申請印鑑證
    明要本人去，我是帶我父親去竹北戶政事務所申請的。我父
    親1988年就去大陸了，陸續有回台灣又再去，但中風後在大
    陸治療了2 年才回台灣，我母親沒有說過就系爭房地有無向
    上訴人丙○○收過錢，或要求上訴人丙○○繳房貸的方式來
    付租金。可是我父親在大陸還沒中風時，有託人帶錢回來繳
    房貸。之前我沒有問過上訴人丙○○，說系爭房地讓他住那
    麼久，是否我父親租給他的，我沒有向上訴人彭借錢過，不
    過我父親中風後要回台灣時沒有錢，我曾跟大伯、二伯、三
    伯借錢，他們都說沒有錢。我找上訴人丙○○問他要不要買
    系爭房地時，上訴人彭說我父親欠他好像是說2 百多萬元，
    但上訴人彭沒有提出任何文件，只是口頭講。10多年前我沒
    有跟上訴人借50萬元，10幾年前我才10幾歲而已。我沒有問
    過我父親，竹北農會的貸款有很長一段時間是上訴人彭去繳
    的，不過我父親中風前，他每月都會寄錢回來給我大伯，中
    風後就沒有再寄錢，我自己也沒有能力幫他繳貸款。我父親
    中風前，每2 、3 個月就會寄錢回來，他是換回新台幣後，
    托跑漁船的朋友帶回來的。這個房地向農會貸款很久時間了
    ，如果我父親沒有托人帶錢回來，這房子老早就被查封了，
    不會拖到現在。房地賣給被上訴人時，還欠農會多少錢大約
    86、87萬元，這是買方清償的，並由買方塗銷農會設定的抵
    押（見本院97年4 月21日筆錄）。證人丁○○於本院審理中
    證稱：八德市農會的匯款回條是我匯的，繳我叔叔己○○房
    子的貸款，因為是我爸爸即上訴人丙○○要繳的，我只是幫
    我爸爸繳，這些錢是我自己拿出來的。因為我叔叔己○○還
    不出來，己○○要把房子給我爸，我就繳了，因為我爸只有
    我一個女兒，當時他沒有工作。我爸告訴我己○○要把房子
    給我父親。我幫我爸持續繳了三年己○○的貸款，大約93、
    94年時的事。這些繳貸款的錢都是我賺的，我都是從彰化銀
    行八德分行（帳號為00000000000000）領出來繳的。我爸沒
    有拿錢給我繳過貸款，系爭房子沒有移轉給上訴人丙○○，
    是因為當時上訴人乙○○還沒有身分證無法辦理。房子我叔
    叔己○○讓上訴人丙○○住的，當時我叔叔在大陸，我父親
    剛好沒有房子住，我父親選里長，所以我叔叔就讓我父親住
    。剛開始應該只是兄弟的關係，所以就讓我父親住，後來己○○在大陸經營不善，會回來借錢，所以兄弟間就談好讓我
    父親住，由我父親還貸款（見本院97年9 月30日筆錄）。由
    證人證述以觀，上訴人丙○○之女曾自93年間起代繳3 年己○○之貸款，而依丁○○之證詞，己○○剛開始係因兄弟關
    係將系爭房屋予上訴人住，後來己○○因在大陸經營不善，
    與上訴人談好讓上訴人住，由上訴人還貸款。之後己○○無
    法還款說要把房子給上訴人。綜上以觀，尚難認上訴人丙○○與己○○間就系爭房屋確有租賃契約存在。又被上訴人已
    合法取得系爭房屋，有證人彭鈞之證詞可佐，及建物登記
    謄本足憑，上訴人雖稱系爭房屋係彭鈞偽造文書賣予被上
    訴人，然均未能舉證證明。且縱然己○○曾承諾要將房子給
    上訴人丙○○，上訴人不惟未舉證該約定之內容，且此債之
    契約效力亦不得據以對抗被上訴人甚明。
三、參酌上訴人不僅未提出相關之租賃契約供本院審酌，況且民
    法第425 條規定：「出租人於租賃物交付後，承租人占有中
    ，縱將其所有權讓與第三人，其租賃契約，對於受讓人仍繼
    續存在。前項規定，於未經公證之不動產租賃契約，其期限
    逾五年或未定期限者，不適用之。」，又民法債編施行法第
    24條第1 項規定：民法債編施行前所定之租賃契約，於施行
    後，其效力依民法債編之規定。係針對19年5 月7 日民法債
    編施行前所定租賃契約之效力規定，其於民法債編施行後修
    正前（即19年5 月7 日至89年5 月7 日之間）所定之租賃契
    約並無適用餘地。故在上開期間內所定之租賃契約，民法債
    編施行法並無特別規定，自應依民法債編施行法第1 條後段
    不適用修正施行後之規定（最高法院96年台上第976 號裁判
    意旨參照），然而上訴人亦未能舉證證明其於89年5 月7 日
    前就系爭房屋即有租賃關係存在，自尚難認有修正前民法42
    5條買賣不破租賃原則之適用。
四、綜上所述，上訴人就其等對系爭房屋占用之正當權源始終未
    能舉證證明，上訴人二人無權占用系爭房屋，應可採認。按
    所有人對於無權占有或侵奪其所有物者，得請求返還之。對
    於妨害其所有權者，得請求除去之。有妨害其所有權之虞者
    ，得請求防止之，民法第767 條定有明文。本件被上訴人為
    系爭房屋之所有權人，上訴人二人無權占用系爭房屋，已如
    前述，則被上訴人基於所有權之作用，起訴請求上訴人遷讓
    並交還系爭房屋，於法自屬有據，應予准許。原審判上訴人
    二人應自如上所述建物遷出返還被上訴人，並依職權為假執
    行之宣告，於法核無不合，上訴意旨指摘原判決此部分不當
    ，求予廢棄改判，為無理由，應駁回其上訴。
五、本件判決之基礎已臻明確，兩造其餘之攻擊、防禦方法及舉
    證，核與判決結果無影響，爰不一一予以論列，併此敘明。
六、據上論結，本件上訴為無理由，依民事訴訟法第436 條之1
    第3 項、第449 條第1 項、第463 條、第78條、第85條第1
    項，判決如主文。
中    華    民    國    98    年    9     月    16    日
                  民事第一庭    審判長法  官   王銘勇
                                      法  官   林南薰
                                      法  官   林麗玉
以上正本係照原本作成。
本判決不得上訴。
中    華    民    國    98    年    9     月    18    日
                                      書記官   陳思璟


司法院資訊處製作；財團法人民間司法改革基金會備份。
